【裁判字號】    90,台上,4686
【裁判日期】    900727
【裁判案由】    貪污
【裁判全文】
最高法院刑事判決                                九十年度台上字第四六八六號
    上  訴  人   丁○○
    選任辯護人  薛西全律師
                利美利律師
    上  訴  人  丙○○
    選任辯護人  吳建勛律師
                江雍正律師
                游雪莉律師
    上  訴  人  乙○○
                甲○○
右上訴人等因貪污案件，不服台灣高等法院高雄分院中華民國九十年三月二十八日第
二審更審判決（八十九年度上更(二)字第二三七號，起訴案號：台灣澎湖地方法院檢察
署八十五年度偵字第二二號），提起上訴，本院判決如左：
    主  文
原判決撤銷，發回台灣高等法院高雄分院。
    理  由
本件原判決認定上訴人丁○○自民國六十六年間起擔任台灣澎湖監獄會計主任，上訴
人丙○○自七十九年四月間起擔任同監獄總務科長，上訴人乙○○自七十三年十月間
起擔任同監獄總務科庶務承辦人員，均為依據法令從事公務之人員，對該監獄之採購
、驗收、付款負有承辦、監督及審核之責。上訴人甲○○則為協仲企業有限公司（下
稱協仲公司）之負責人，為從事承包工程、安裝機具、販售藥劑等業務之人。因協仲
公司承包之台灣澎湖監獄污水處理場工程，自七十八年六月十三日開工，於七十九年
三月二十一日申報竣工，同年六月二十八日完成驗收，於竣工日起即行運轉使用。嗣
於八十年五月一日因該監獄副典獄長夏群於主管會報上報告八十會計年度預算執行工
作推行困難，為加快執行腳步，擬將各項工作進度列一時間表，要求承辦人員須於限
期內完成，如未於預定期間內完成者，追究責任，並於八十年五月十五日以上級提示
及決議事項通知該監總務科人員對於各項預算工程希積極檢討，務必於年度結束前執
行完畢及八十會計年度預算未執行項目，請總務科積極辦理。適因上開污水處理場之
管理員報告該監庫房中存置供污水處理之消毒粉等藥劑至八十年六月底即將用罄，而
此時該監獄尚有新台幣（下同）二百餘萬元之設備費尚未支用，典獄長汪本流乃指示
丁○○設法消化此部分預算，丁○○即於八十年六月底某日至該監總務科，指示丙○
○、乙○○利用該筆經費向與其有舊識關係之協仲公司負責人甲○○購買此類機器及
污水處理藥劑；即由乙○○電請甲○○自行提出另二家廠商之估價單。嗣於八十年七
月三日甲○○持該公司及楊氏企業有限公司、新光電機廠之估價單以為陪標，實由甲
○○圍標，並僅甲○○一人出席由副典獄長夏群主持之台灣澎湖監獄採購小組會議，
而由甲○○得標，再行議價，將原購買六個月分之藥劑量改為購買八個月分之數量，
於當日由該監獄向甲○○之協仲公司以總價一百十七萬六千二百元之價格購買如原判
決附表所示之藥劑及機器設備乙批；嗣假為配合八十年度預算執行之需求及應於八十
年六月三十日之前核銷，丁○○、丙○○與乙○○均明知台灣澎湖監獄係於八十年七
月三日向協仲公司採購如附表所示之藥劑及機器設備乙批，丁○○、丙○○、甲○○
、乙○○、夏群竟基於共同之犯意於當日共同商議，推由乙○○告知甲○○，由甲○
○將其業務上所製作協仲公司出售上開藥劑等物品之LJ00000000，LT000
00000號，面額依序為三十八萬三千元、七十九萬三千二百元之統一發票文書上
之日期，均不實登載為八十年六月三十日，並交付乙○○。因甲○○無法立即交貨，
丁○○、丙○○、甲○○、乙○○、夏群復又同意由甲○○以欠貨單代替合約，而未
簽訂書面契約，亦未命提供擔保，且未實際交貨、驗收。丁○○、丙○○、乙○○均
明知未實際交貨、驗收，不得為財產增加之填載，竟復與甲○○基於犯意之聯絡，推
由乙○○於八十年七月八日先行於乙○○職務上所應掌理、製作之財產增加單上，為
前開藥劑、機器設備不實增加之登載，並逐級交由使用單位蓋章後，呈報知情而有犯
意連絡之夏群及汪本流（以上二人未經起訴），列入財產明細表之帳冊內，而為行使
。乙○○並連同前開甲○○持以行使登載八十年六月三十日不實日期之統一發票，於
同年月九日依該登載不實之統一發票，同時製作兩份粘貼憑證，逐級呈丙○○、審核
人員、丁○○及機關長官批示後，據此製作付款憑單，由甲○○於八十年七月十二日
依付款憑單領得全部之款項，足以生損害於審計機關對於財務支出稽核之正確性及台
灣澎湖監獄因協仲公司遲延交貨所受之損害。協仲公司遲至八十三年三月間始交貨完
畢，共同對於主管之事務，間接圖利協仲公司不法利益中間利息，經台灣銀行核算其
利益為十五萬六千八百二十七元等情。因將第一審判決撤銷，改判均依想像競合犯及
牽連犯從一重論處上訴人四人共同依據法令從事公務之人（員），對於主管之事務，
間接圖利罪刑，固非無見。
惟查：(一)、行為後法律有變更者，適用裁判時之法律；但裁判前之法律有利於行為人
者，應適用最有利於行為人之法律，為刑法第二條第一項所明定。而戡亂時期貪污治
罪條例係於五十二年七月十五日修正公布施行，六十二年八月十七日僅修正公布第九
條、第十一條及第十六條，八十一年七月十七日則修正公布為貪污治罪條例，第六條
之法定刑，由原五年以上有期徒刑，得併科新台幣三萬元以下罰金，修正為五年以上
有期徒刑，得併科新台幣一百萬元以下罰金，原第九條、第十條，依序修正為第八條
、第九條，嗣於八十五年十月二十三日再修正公布全文，第六條之法定刑，復修正為
五年以上有期徒刑，得併科新台幣三千萬元以下罰金。然原判決依刑法第二條第一項
但書比較結果，於理由欄三、四及據上論結欄，竟謂上訴人等四人應適用八十五年十
月二十三日修正公布前之戡亂時期貪污治罪條例第六條第三款、第九條、第十條（據
上論結欄漏引第十條），已有未合。又商業會計法於五十三年七月三十日修正公布全
文，現行同法第七十一條第一款之罪，係於八十四年五月十九日修正公布，將原第六
十六條第一款之法定刑五年以下有期徒刑、拘役或科一萬元以下罰金，修正為第七十
一條第一款，其法定刑為五年以下有期徒刑、拘役或科或併科新台幣十五萬元以下罰
金。乃原判決竟未依刑法第二條第一項但書規定，予以比較適用上訴人等四人行為時
之修正前商業會計法第六十六條第一款，逕行論以現行法第七十一條第一款之罪，亦
非適法。且商業會計法第七十一條第一款（即修正前第六十六條第一款）之罪，以商
業負責人、主辦及經辦會計人員有明知為不實之事項，而填製會計憑證或記入帳冊之
行為，為成立要件，顯含有業務上登載不實文書罪之本質，為刑法第二百十五條之罪
之特別法，基於法規競合之法理，應優先適用上開特別法之規定，不再論以刑法第二
百十五條或第二百十六條、第二百十五條之罪。再檢察官及第一審皆未適用上開商業
會計法之罪起訴及判決，倘認應予變更適用時，自應依刑事訴訟法第九十五條第一款
之規定踐行告知之義務，使上訴人等四人有行使防禦權之機會。但原審於審理時，並
未踐行上開告知之義務（原審上更(二)卷第二宗第八十頁至第九十二頁），且於原判決
理由欄三、認上訴人等四人共犯之刑法第二百十六條、第二百十五條之罪，與商業會
計法第七十一條第一款之罪，有方法、結果之牽連關係。均有適用法則不當之違背法
令。(二)、科刑之判決書，其宣示之主文，與記載之事實及說明之理由，前後必須互相
適合，否則即有判決理由矛盾之違法。原判決於理由欄二－(十)內，依憑證人謝永吉、
林振明、李進興之證言，說明本件採購如原判決附表所載之藥劑及機器設備，自八十
年八、九月間起，即有陸續交貨之事實，至八十三年三月間全部交付完畢（原判決正
本第二十八頁第三行至第十八行），則本件縱認有圖利協仲公司或甲○○之犯行，則
所謂圖利之不法中間利息，自應依先後每次交貨之時間為計算不法中間利息之期間，
而非一律皆依二年八個月之期間計算。但原審函請台灣銀行高雄分行代為核算之所謂
圖利之不法中間利息金額，則係將本件採購總價一百十七萬六千二百元，自八十年七
月十二日起，一律核計二年八個月之法定利息（原審上更(二)卷第一宗第九十八頁），
並分別於主文欄、事實欄及理由欄二－(七)，宣示、記載、說明上訴人等四人之圖利金
額為前揭台灣銀行高雄分行核算函覆之十五萬六千八百二十七元，顯有判決理由矛盾
之違誤。(三)、有共同犯罪意思之聯絡及行為之分擔者，固為共同正犯，但此所謂犯罪
意思之聯絡，係指二人以上朝同一目標共同參與犯罪之實施而言，若二人以上之行為
人，彼此基於相互對立之意思經合致而成立犯罪，因行為人各有其目的，各就其行為
負責，彼此間即無犯意之聯絡可言，自無適用刑法第二十八條論以共同正犯之餘地。
又貪污治罪條例第六條第一項第四款（修正前之戡亂時期貪污治罪條例第六條第三款
）之圖利罪，係屬身分犯，以依據法令從事公務之人員為犯罪主體，無此身分者，依
同條例第三條之規定，固亦得成立本罪之共同正犯，然必無此身分者與有此身分者，
彼此有犯意之聯絡及行為之分擔，朝同一目的，共同對於有此身分者所主管或監督之
事務，直接或間接圖得該有此身分者本人或圖得其他第三人不法之利益，始足當之；
若該有此身分者所直接或間接圖利之對象，即係該無此身分者，則二者係居於彼此相
互對立之關係，行為縱有合致，並使該無此身分者因而直接或間接得不法之利益，但
彼此之行為既各有其目的，分別就各該行為負責，即無所謂犯意之聯絡與行為之分擔
，故除另有處罰該無此身分者之他項罪名外，尚難以上開圖利罪之共同正犯論處，此
觀之同條例之行賄罪，其法定刑遠較上開圖利罪為輕，無此身分者，就違背職務之行
為行賄時，僅論以較輕之行賄罪，未行賄時，殊無反論以較重之圖利罪自明。原判決
既認明甲○○係協仲公司之負責人，其事實欄所記載之事實，倘屬無訛，則依據法令
從事公務之丁○○、丙○○、乙○○所圖利之對象，應係直接圖利於協仲公司，並間
接圖利於甲○○，然原判決於事實欄之末，記載共同間接圖利於協仲公司，而理由欄
三，又認係間接圖利於甲○○（原判決正本第三十三頁第七行），亦屬判決理由矛
盾之違誤。且甲○○既係丁○○、丙○○、乙○○等人間接圖得不法利益之對象，其
填製不實日期之統一發票行為，縱與丁○○等人行為間有所合致，但目的各有不同，
能否謂甲○○就丁○○等人之圖利行為，有犯意之聯絡與行為之分擔﹖要非無研酌之
餘地，原審未詳加審酌，遽於判決內一併論以圖利罪之共同正犯，自屬違背法令。(四)
、科刑之判決書，須將與適用法律論罪科刑有關之犯罪事實，詳載於事實欄，然後於
理由欄內逐一說明其所憑之證據及認定之理由，使事實與理由兩相一致，方為合法，
倘事實欄已有及，而理由未加說明，是為理由不備，理由已予說明，而事實未加載
明，則屬理由失其依據，均足構成撤銷之原因。原判決於事實欄內，僅記載該監獄典
獄長汪本流指示丁○○設法消化此部分之預算，及由乙○○製作不實之財產增加單，
逐級充由使用單位蓋章後，呈報知情而有犯意聯絡之汪本流等情，對於汪本流就上訴
人等四人之行為，如何有犯意聯絡及行為分擔之事實，並未詳加記載；於理由欄內，
亦未就汪本流如何有本件犯行之犯意聯絡與行為分擔，明其所憑之證據及認定之理
由，即於理由欄三內，遽謂上訴人等四人就本件犯行，與未起訴之汪本流均有犯意聯
絡及行為分擔，為共同正犯。又事實欄內，就甲○○填製不實日期之統一發票部分，
既先記載包括甲○○在內之上訴人等四人與夏群基於共同之犯意，於八十年七月三日
當日「共同商議」，何以繼而認定：「推由乙○○告知甲○○」﹖事實仍欠明瞭。且
該事實欄雖記載上訴人等四人基於犯意之聯絡，推由乙○○製作不實之財產增加單，
列入財產明細表帳冊內，而為行使，但理由欄內，就甲○○何以有此部分犯行之犯意
聯絡，亦未說明其所憑之證據及認定之理由，顯有判決理由不備及矛盾之違法。(五)、
貪污治罪條例與修正前之戡亂時期貪污治罪條例之圖利罪，均以依據法令從事公務或
受公務機關委辦公務之人員，對於主管或監督之事務，直接或間接圖得本人或第三人
不法之利益為要件，故該行為人主觀上，必有於初發之始，即有為自己或第三人圖取
不法利益之犯意，客觀上，復將該犯意表現於行為上，始足當之，而有無此項圖利之
犯意，自須以具體之證據認定之，不得僅以行為人所為之失當行為，可能或因而致使
人獲得不法之利益，即行推定該行為人於行為之初，即有圖取不法利益之犯意。本件
丁○○、乙○○、丙○○皆始終否認有圖利甲○○所經營協仲公司之犯意。證人即該
監獄副典獄長蘇克明（曾任該監總務科長）於第一審審理時供證：「（為趕會計年度
）有這可能（要求廠商倒填日期），過去有慣例」，「但是就機關利益，有採這種權
宜措施」，「有這慣例（廠商未交貨，先請廠商填欠貨單請款），例如進水泥，在契
約上載明一次付款，分批提貨，因為這有時效性」，「是為監獄利益著想，是一種權
宜措施，根本未圖利商人」（一審卷第一○七頁、第一○八頁）。證人陳福興於法務
部調查局澎湖縣調查站調查時，供稱：「八十年七月三日，本監曾召開採購小組會議
，發包前述機器及藥品採購，我亦參加，並提出污水處理廠現況報告，我曾表示污水
處理廠處理污水之藥劑快用完了，極需採購，且污水廠之機器均未有備份，萬一臨時
損壞將無供備用機器可汰換，我報告完畢，即由會計室、總務科與廠商議價，我係臨
時被總務科長丙○○召去報告」（偵查卷第四十八頁）。乙○○於案發前即八十年六
月二十九日所出具之簽呈載明：「一人身兼兩股，……疲於奔命，……年度結束大筆
經費無法消化，本監成立經費執行督導小組，催促承辦人員儘快執行完畢，但鈞長曾
考慮到承辦人所受之壓力與業務多寡呢﹖……試問，其單據及欠貨單均送來，帳目亦
送請付款，問題若叢生，追究責任，係屬承辦人抑何人呢﹖……年度將至，職懇請鈞
長勿再派職辦理庶務兼囚糧工作，……職願辦理更粗重之勤務，只求勿辦理與金錢有
關之勤務」，請求調整其工作職務（偵查卷第六十五頁至第七十頁）。原判決於事實
欄亦認定因供該監獄污水處理場使用之消毒粉等藥劑至八十年六月底即將用罄，而當
時該監獄尚有二百餘萬元之設備費用尚未支用，始有由甲○○一人得標議價，出具不
實日期之統一發票，以欠貨單代替合約，未實際交貨，即由乙○○登載不實之財產增
加單，列入財產明細表呈閱，即行付款等行為。八十年六月底，雖然該監獄之污水處
理場尚在承包之協仲公司保固期間，但所採購如原判決附表所載之藥劑及機具設備，
是否為消耗物品﹖有無在保固範圍﹖能否如原判決理由欄二－(十)所稱「尚在保固期間
，豈有面臨無藥可用及機器無從汰換」﹖丁○○、丙○○、乙○○等人所為，主觀上
，究係自始有圖利甲○○所經營協仲公司不法利益之犯意﹖抑僅因會計年度即將結束
，為執行汪本流指示消化設備費之預算，加以該監獄污水處理場使用之藥劑、機具設
備即將耗盡與無從汰換，時間急迫，致有上開不法行為﹖尚非無疑。原審就上開疑點
，並未依法詳加調查，究明真相，遽行判決，復未於判決內，就上揭有利於上訴人等
之證據資料，明其何以不足採納之理由，即均以圖利罪論處，自嫌率斷。上訴人等
四人之上訴意旨，分別執以指摘原判決不當，為有理由，應認原判決仍有發回更審之
原因。
據上論結，應依刑事訴訟法第三百九十七條、第四百零一條，判決如主文。
中      華      民      國     九十     年      七      月    二十七    日
                              最高法院刑事第一庭
                                  審判長法官  施  文  仁
                                        法官  張  淳  淙
                                        法官  林  永  茂
                                        法官  蕭  仰  歸
                                        法官  花  滿  堂
      右正本證明與原本無異
                                              書  記  官
中      華      民      國     九十     年      八      月      三      日


司法院資訊處製作；財團法人民間司法改革基金會備份。
